ACORDAO-COMPLETO-2523625

ACÓRDÃO 242/2022 ATA 4/2022 - PLENÁRIO

Documento classificado como sigiloso com fundamento no § 1º do art. 108 da Lei  8.443/1992 (Lei  Orgânica do TCU) c/c o art. 22 da Lei 12.527/2011 (Lei de Acesso à Informação).

ACORDAO-COMPLETO-2539691

Acórdão de Relação 1640/2022 - Plenário

Acórdão de Relação

BENJAMIN ZYMLER

Trata-se de embargos de declaração opostos pelos srs. Severino Ananias Dias Filho, então prefeito do Município de Vassouras/RJ, e sr. Leonardo Pereira da Rocha, secretário municipal de saúde no exercício de 2020, ao Acórdão 2664/2021-TCU-Plenário, mediante o qual foi apreciada denúncia apresentada a este Tribunal (peças 41, 54 e 57) .
2.	A denúncia tratou de possíveis irregularidades ocorridas na Prefeitura Municipal de Vassouras/RJ, relacionadas ao não repasse de verba destinada à Irmandade da Santa Casa de Misericórdia da cidade de Vassouras/RJ mediante a Portaria 1448/GM/MS, de 29 de maio de 2020, no valor de R$ 1.242.977,00.
3.	Foi promovida a audiência dos embargantes nos seguintes termos:
		"por não terem realizado o pagamento, conforme determinado nos arts. 3º, parágrafo único, e 4º da Portaria GM/MS 1.393/2020 e 1º, § 1º, da Portaria GM/MS 1.448/2020, até a data de 11/2/2021 à Irmandade da Santa Casa de Misericórdia da Cidade de Vassouras/RJ, entidade contemplada com o valor de R$ 1.242.977,06 pela Portaria GM/MS 1.448/2020, recursos esses disponibilizados ao Fundo Municipal de Saúde de Vassouras/RJ pelo Ministério da Saúde a título de auxílio financeiro emergencial para o controle da pandemia da covid-19."
4.	Mediante o Acórdão 2664/2021-TCU-Plenário, os embargantes sofreram, individualmente, a multa prevista no art. 58, inciso II, da Lei 8.443/1992, no valor de R$ 40.000,00.
5.	Os fundamentos desse acórdão foram assim delineados em seu voto condutor:
25.	"Em relação aos fatos ocorridos no exercício de 2020, verifica-se uma inexplicável demora da municipalidade em providenciar os trâmites para a transferência de recursos. Ademais, foram feitas uma série de exigências por vezes redundantes e desalinhadas ao escopo principal da aplicação dos recursos que procrastinaram por demais a celebração do acordo entre a Santa Casa e a municipalidade.
26.	O Município de Vassouras/RJ recebeu os recursos destinados à Irmandade da Santa Casa em 3/6/2020. Somente em 6/7/2020 (quase um mês após) , a Secretaria de Saúde de Vassouras contatou com a entidade solicitando quais as ações que pretendia realizar com os citados recursos (peça 28, p. 8) .
27.	Permanecem inexplicadas, depois de apresentado um amplo plano de ação pela Santa Casa para o tratamento de pacientes com Covid-19 e depois de a Coordenação de Regulação Hospitalar ter realizado vistoria no hospital atestando a viabilidade do plano de ação, as razões pelas quais a municipalidade solicitou que fosse "esclarecido no relatório encaminhado, se a instituição possui condições para realizar o tratamento de pacientes com tais patologias" (peça, 8, p. 34) .
28.	Também permanece inexplicado o fato de a municipalidade exigir, depois da apresentação do plano de ação, manifestação da Santa Casa acerca de tratamento pós-covid, matéria que sequer fazia parte das tratativas iniciais e que retardou mais uma vez o procedimento de repasse. Ante a situação emergencial de falta de leitos, essas questões deveriam ser tratadas posteriormente, sem prejudicar a principal destinação dos recursos.
29.	A própria Procuradoria-Geral do Município aponta os injustificados retardos no repasse dos recursos em sua petição acerca da mencionada ação de consignação em pagamento (peça 28, p.261-262) :
"Ciente do repasse, em 06 de julho de 2020 o município dirigiu o ofício SMS nº 738/2020 ao réu, solicitando saber quais ações relacionadas ao Covid-19 a Irmandade se compromete a realizar, tendo recebido a resposta em 29 de julho de 2020 (doc. 03) . 
Lamentavelmente, somente houve reunião para tratativas do contrato para repasse do valor em 16 de dezembro de 2020 e somente em 30 de dezembro de 2020 o ilustre Secretário de Saúde da época se posicionou acerca da confecção do contrato com a Irmandade (doc. 4) " (grifou-se) .
30.	Em situações normais, essas procrastinações já seriam condenáveis, em especial em uma área tão relevante como a da saúde. Já na situação de emergência em que se encontrava o município, o retardamento no repasse ganha contornos gravíssimos ante a não disponibilização de leitos em um momento de alta procura em razão do pico da primeira onda da pandemia (apesar de recebidos pelo município em 3/6/2020, até 31/21/2020 os recursos ainda não haviam sido transferidos à entidade beneficiária) .
31.	Esse comportamento do então secretário municipal de saúde permite a conclusão de que ele agiu de forma dolosa para retardar ou inviabilizar a transferência de recursos para a Santa Casa. 
32.	Quanto ao prefeito municipal, são pertinentes as seguintes considerações da unidade técnica "apesar da situação emergencial causada pela pandemia do covid-19 que afetava a população de seu município, bem como do prazo estipulado pelo Ministério da Saúde para repasse dos recursos à Santa Casa, dos quais o prefeito tinha conhecimento, não há, nos autos, qualquer ato praticado pelo prefeito visando evitar a demora no repasse de tais recursos, quer fosse solicitando agilidade aos secretários de saúde envolvidos, que procurando dirimir as pendências em relação à contratualização da entidade, caracterizando sua omissão."
33.	Com efeito, não é crível, diante da primeira onda da pandemia do covid-19, com a fase mais aguda entre os meses de abril a setembro de 2020, que o prefeito não estivesse a par da situação envolvendo os recursos em questão e que eram tão importantes para o enfrentamento da crise sanitária. Trata-se, no mínimo, de uma grave conduta omissiva.
34.	A Procuradoria-Geral do Município indica, ainda, que a matéria está envolvida em questões de ordem política e pessoal (peça 28, p. 263-264) 
"Infelizmente, dada a já mencionada animosidade entre as partes, decorrente de inúmeros embates judiciais e políticos recentes, inclusive aqueles já conhecidos por ambos os juízos desta comarca;
É preciso superar diferenças de ordem política e pessoal para que esse problema seja equacionado o mais rápido possível!" (grifou-se) .
32.	Trata-se, a meu sentir, de condutas que colocaram de lado o interesse público e que justificam a responsabilização pessoal dos agentes, nos termos do art. 28 da Lei de Introdução às Normas do Direito Brasileiro - Lindb ("O agente público responderá pessoalmente por suas decisões ou opiniões técnicas em caso de dolo ou erro grosseiro") .
33.	Considerando a gravidade das condutas e como circunstância agravante a situação de pandemia vivenciada pelo município (art. 22, § 2º, da Lindb) , entendo que cabe aplicar, individualmente, aos srs. Severino Ananias Dias Filho e Leonardo Pereira da Rocha a multa prevista no art. 58, inciso II, da Lei 8.443/1992, no valor de R$ 40.000,00."
6.	Desta feita, os embargantes apontam as seguintes omissões, obscuridades e contradições que afetariam o acórdão em questão: 
- os atos administrativos questionados eram convergentes e contínuos, o lapso temporal entre os atos foi de aproximadamente dois meses;
- deveria ser dado aos atos administrativos praticados no exercício de 2020 o mesmo tratamento àqueles praticados no exercícios de 2021; 
- não há dados comprobatórios de que o Município de Vassouras necessitasse com urgência dos recursos para o enfrentamento da pandemia da covid-19; e
- o prefeito não praticou ato de gestão no presente caso.
É o relatório.

RECURSOS PARA ENFRENTAMENTO À PANDEMIA DA COVID-19. AUSÊNCIA E ATRASO INJUSTIFICADOS DE REPASSE DE VERBA DESTINADA A HOSPITAL. AUDIÊNCIA. MULTA. EMBARGOS DE DECLARAÇÃO. ACOLHIMENTO PARCIAL.

Trata-se de embargos de declaração opostos pelos srs. Severino Ananias Dias Filho, então prefeito do Município de Vassouras/RJ, e Leonardo Pereira da Rocha, secretário municipal de saúde no exercício de 2020, ao Acórdão 2664/2021-TCU-Plenário, mediante o qual foi apreciada denúncia apresentada a este Tribunal (peças 41, 54 e 57) .
2.	A denúncia tratou de possíveis irregularidades ocorridas na Prefeitura Municipal de Vassouras/RJ, relacionadas ao não repasse de verba destinada à Irmandade da Santa Casa de Misericórdia da cidade mediante a Portaria 1448/GM/MS, de 29 de maio de 2020, no valor de R$ 1.242.977,00.
3.	Foi promovida a audiência dos embargantes nos seguintes termos:
		"por não terem realizado o pagamento, conforme determinado nos arts. 3º, parágrafo único, e 4º da Portaria GM/MS 1.393/2020 e 1º, § 1º, da Portaria GM/MS 1.448/2020, até a data de 11/2/2021 à Irmandade da Santa Casa de Misericórdia da Cidade de Vassouras/RJ, entidade contemplada com o valor de R$ 1.242.977,06 pela Portaria GM/MS 1.448/2020, recursos esses disponibilizados ao Fundo Municipal de Saúde de Vassouras/RJ pelo Ministério da Saúde a título de auxílio financeiro emergencial para o controle da pandemia da covid-19"  (grifou-se) .
4.	Mediante o Acórdão 2664/2021-TCU-Plenário, os embargantes sofreram, individualmente, a multa prevista no art. 58, inciso II, da Lei 8.443/1992, no valor de R$ 40.000,00.
5.	Preliminarmente, observo que os presentes embargos de declaração preenchem os requisitos de admissibilidade previstos no art. 34, caput e § 1º, da Lei 8.443/1992, razão pela qual devem ser conhecidos.
II
6.	Os embargantes apontam as seguintes omissões, obscuridades e contradições que afetariam o acórdão em questão: 
- os atos administrativos questionados eram convergentes e contínuos, o lapso temporal entre os atos foi de aproximadamente dois meses;
- deveria ser dado aos atos administrativos praticados no exercício de 2020 o mesmo tratamento àqueles praticados no exercícios de 2021; 
- não há dados comprobatórios de que o Município de Vassouras necessitasse com urgência dos recursos para o enfrentamento da pandemia a covid-19; e
- o prefeito não praticou ato de gestão no presente caso.
III
7.	Como retratado no voto condutor do acórdão embargado, os responsáveis foram apenados por procrastinarem indevidamente a transferência de recursos destinados pela Portaria 1.448/2020 do Ministério da Saúde à Santa Casa de Misericórdia da cidade de Vassouras/RJ a título de auxílio financeiro emergencial para o controle da pandemia da covid-19.
8.	A respeito, menciono os seguintes trechos do voto condutor da decisão embargada:
	"verifica-se uma inexplicável demora da municipalidade em providenciar os trâmites para a transferência de recursos. Ademais, foram feitas uma série de exigências por vezes redundantes e desalinhadas ao escopo principal da aplicação dos recursos que procrastinaram por demais a celebração do acordo entre a Santa Casa e a municipalidade.
26.	O Município de Vassouras/RJ recebeu os recursos destinados à Irmandade da Santa Casa em 3/6/2020. Somente em 6/7/2020 (quase um mês após) , a Secretaria de Saúde de Vassouras contatou com a entidade solicitando quais as ações que pretendia realizar com os citados recursos (peça 28, p. 8) .
27.	Permanecem inexplicadas, depois de apresentado um amplo plano de ação pela Santa Casa para o tratamento de pacientes com Covid-19 e depois de a Coordenação de Regulação Hospitalar ter realizado vistoria no hospital atestando a viabilidade do plano de ação, as razões pelas quais a municipalidade solicitou que fosse "esclarecido no relatório encaminhado, se a instituição possui condições para realizar o tratamento de pacientes com tais patologias" (peça, 8, p. 34) .
28.	Também permanece inexplicado o fato de a municipalidade exigir, depois da apresentação do plano de ação, manifestação da Santa Casa acerca de tratamento pós-covid, matéria que sequer fazia parte das tratativas iniciais e que retardou mais uma vez o procedimento de repasse. Ante a situação emergencial de falta de leitos, essas questões deveriam ser tratadas posteriormente, sem prejudicar a principal destinação dos recursos.
29.	A própria Procuradoria-Geral do Município aponta os injustificados retardos no repasse dos recursos em sua petição acerca da mencionada ação de consignação em pagamento (peça 28, p.261-262) :
"Ciente do repasse, em 06 de julho de 2020 o município dirigiu o ofício SMS nº 738/2020 ao réu, solicitando saber quais ações relacionadas ao Covid-19 a Irmandade se compromete a realizar, tendo recebido a resposta em 29 de julho de 2020 (doc. 03) . 
Lamentavelmente, somente houve reunião para tratativas do contrato para repasse do valor em 16 de dezembro de 2020 e somente em 30 de dezembro de 2020 o ilustre Secretário de Saúde da época se posicionou acerca da confecção do contrato com a Irmandade (doc. 4) "  (grifou-se) .
9.	Assim, não procede a alegada contradição de que se avaliou indevidamente os atos dos responsáveis praticados no exercício de 2020. Ademais, os embargantes buscam rediscutir a questão, o que não é cabível por meio da presente espécie recursal.
IV
10.	Em relação aos atos praticados no exercício de 2021, quando a secretaria municipal de saúde estava sob nova gestão, foram efetuadas as seguintes considerações no bojo do voto condutor do acórdão embargado:
34.	"Em relação ao exercício de 2021, a controvérsia principal gira em torno do fato de a Santa Casa haver supostamente inserido, na minuta apresentada, cláusulas contratuais que não haviam sido acordadas pelas partes.
35.	A respeito, registro que não há nos autos elementos que permitam aferir se houve efetivamente essa conduta por parte da Santa Casa, fato que justificaria o procedimento da atual secretária municipal de saúde em não assinar o contrato. Há, portanto, uma dívida que deve ser considerada em favor da responsável, de acordo com os princípios que regem a ação punitiva estatal.
36.	De qualquer forma, rememoro que a sra. Larissa Suely Vieira Ramos assumiu o cargo em 1º/1/2021, e, em data relativamente próxima - 17/3/2021 -, foi proposta a ação judicial para que os recursos fossem disponibilizados à Santa Casa de forma a regularizar o atendimento à comunidade. Adotou-se, a meu sentir, em prazo compatível com a situação, a medida cabível diante das dificuldades em se firmar um acordo para o repasse dos recursos
37.	Desta feita, entendo não haver, na conduta dessa gestora, gravidade suficiente para a aplicação de sanção."  (grifou-se) .
11.	Ou seja, houve a devida distinção entre os atos praticados no exercício de 2020 e aqueles de 2021, de forma que não persiste a contradição apontada.
V
12.	Quanto ao argumento de que o município não se encontrava em situação crítica e que não haveria urgência na aplicação dos recursos, registro que os responsáveis não trazem prova de tal alegação. Ademais, mesmo que assim fosse, o que cogito apenas por argumentar, cabe destacar que os recursos foram destinados em caráter emergencial à Santa Casa de Vassouras/RJ para o atendimento dos usuários do Sistema Único de Saúde em geral e não exclusivamente para os habitantes do município. 
13.	No Estado do Rio de Janeiro como um todo a situação era crítica durante o período em que houve a procrastinação do repasse. A respeito, trago à baila as seguintes considerações da Defensoria Pública do Estado do Rio de Janeiro: 
		"Pelo menos 1891 pacientes, ou 44,5% dos casos que, num período de 90 dias (entre os meses de abril e agosto de 2020) , necessitaram de internação hospitalar na rede pública em todo o Estado do Rio em razão de suspeita ou diagnóstico confirmado de COVID-19 ou ainda por infecção respiratória viral, morreram à espera de leito ou no transporte a caminho do hospital.
		Segundo a defensora pública, "não houve a expansão necessária na oferta de leitos, sobretudo de terapia intensiva, em quantitativo suficiente a atender à demanda da COVID-19, a despeito do início da flexibilização". 
- Quase metade dos cidadãos que precisaram de internação no SUS faleceram sem atendimento digno em uma longa fila de espera"  (grifou-se) (https://defensoria.rj.def.br/noticia/detalhes/10813-Pesquisa-da-DPRJ-aponta-pelo-menos-1891-mortes-por-falta-de-leitos, acesso em 3/2/2022) .
14.	Assim, haveria demanda, com o possível evitamento de mortes, para a utilização dos leitos que deveriam ter sido habilitados no exercício de 2020 e não o foram em razão da conduta reprovável dos gestores.
15.	Permanecem válidas, então, as seguintes considerações constantes do voto condutor da decisão embargada:
"Em situações normais, essas procrastinações já seriam condenáveis, em especial em uma área tão relevante como a da saúde. Já na situação de emergência em que se encontrava o município, o retardamento no repasse ganha contornos gravíssimos ante a não disponibilização de leitos em um momento de alta procura em razão do pico da primeira onda da pandemia (apesar de recebidos pelo município em 3/6/2020, até 31/21/2020 os recursos ainda não haviam sido transferidos à entidade beneficiária) ."
31.	Esse comportamento do então secretário municipal de saúde permite a conclusão de que ele agiu de forma dolosa para retardar ou inviabilizar a transferência de recursos para a Santa Casa."  (grifou-se) .
16.	Apenas ressalto que a situação de emergência que caracterizou a conduta dos gestores deve ser entendida como a do Estado do Rio de Janeiro como um todo e não exclusivamente a do Município de Vassouras. 
17.	Assim, creio que cabe esse pequeno ajuste na fundamentação do acórdão embargado, cabendo, pois, dar provimento parcial aos recursos interpostos.
VI
18.	Em relação à responsabilização do ex-prefeito, a matéria foi assim analisada:
	"32.	Quanto ao prefeito municipal, são pertinentes as seguintes considerações da unidade técnica "apesar da situação emergencial causada pela pandemia do covid-19 que afetava a população de seu município, bem como do prazo estipulado pelo Ministério da Saúde para repasse dos recursos à Santa Casa, dos quais o prefeito tinha conhecimento, não há, nos autos, qualquer ato praticado pelo prefeito visando evitar a demora no repasse de tais recursos, quer fosse solicitando agilidade aos secretários de saúde envolvidos, que procurando dirimir as pendências em relação à contratualização da entidade, caracterizando sua omissão."
		33. Com efeito, não é crível, diante da primeira onda da pandemia do covid-19, com a fase mais aguda entre os meses de abril a setembro de 2020, que o prefeito não estivesse a par da situação envolvendo os recursos em questão e que eram tão importantes para o enfrentamento da crise sanitária. Trata-se, no mínimo, de uma grave conduta omissiva."
19.	Ou seja, a responsabilização do gestor foi adequadamente justificada, não importando que ele não tenha praticado diretamente atos de gestão envolvendo a questão aqui tratada.
20.	Na verdade, mais uma vez, o embargante busca rediscutir a matéria pela via inadequada.
VII
21.	Diante do exposto, voto por que o Tribunal adote o acórdão que ora submeto à deliberação deste Colegiado.
TCU, Sala das Sessões, em 9 de fevereiro de 2022.
BENJAMIN ZYMLER 
Relator